【裁判字號】    90,重上更(四),250
【裁判日期】    901130
【裁判案由】    偽造文書
【裁判全文】
臺灣高等法院刑事判決                      九十年度重上更（四）字第二五○號
    上  訴  人
    即  被  告  丙○○
    選任辯護人  林文淵
右上訴人，因偽造文書案件，不服臺灣臺北地方法院八十四年度易字第五七二九號，
中華民國八十四年十月二十六日第一審判決（起訴案號：臺灣臺北地方法院檢察署八
十四年度偵字第一四二六九號），提起上訴，經判決後，由最高法院第四次發回更審
，本院判決如左：
    主    文
原判決撤銷。
丙○○偽造私文書，足以生損害於公眾及他人，處有期徒刑貳月，如易科罰金以佰
元折算壹日。
    事    實
一、丙○○係乙○○之弟，蔡氏弟兄分住台北市○○街五五號三樓及四樓，乙○○、
    甲○○夫婦與丙○○發生糾葛涉訟，於八十四年五月二十日有台灣台北地方法院
    郵遞寄送自訴人甲○○自訴丙○○傷害等案之刑事判決（查丙○○因傷害案經原
    審判處拘役拾日，如易科罰金，以佰元折算壹日。並因恐嚇案經原審判處拘
    役肆拾日，如易科罰金以佰元折算壹日。應執行拘役伍拾日，如易科罰金以
    佰元折算壹日），詎丙○○見郵局之招領通知，明知甲○○與其係對造關係，竟
    仍以其所持有（查係辦理其父死亡時繼承事件所持有）之「乙○○」印章及身分
    證、戶口名簿，於同年月二十三日上午八時許，至台北市○○○路○段台北郵局
    第二十支局領取該判決，並在原審八十四年自字第二三三號判決送達證書，及郵
    局第五一四九一號雙掛號領據上，盜蓋上乙○○印文，並偽填「Ｚ000000
    000」乙○○之身分證字號碼及「夫代」等證明其身分之文字署押，領得該訴
    訟文書後，予以藏匿，此項表明收受訴訟意旨之偽造私文書，已足生損害於訴訟
    文書送達之正確性及乙○○夫婦。
二、案經乙○○、甲○○訴請臺灣臺北地方法院檢察署檢察官偵查起訴。
    理    由
一、訊據被告丙○○對右揭事實之時、地，持乙○○之印章、身分證及戶口名簿影本
    ，及郵局招領通知書，以乙○○之名義領取甲○○之刑事判決書（即八十四年自
    字第二三三號傷害等案判決）掛號件之事實，惟辯稱：(1)送達證書及郵局第五一
    四九一號雙掛號領據上乙○○之身分證字號及夫代係郵局人員填註的，(2)兄弟姐
    妹等家族早有許諾互為代收信件，所謂兄弟姐妹等家族即含有乙○○之妻甲○○
    ，故被告得代領該封寄給甲○○之信件，(3)乙○○之印章、及身分證等文件，係
    伊兄乙○○為辦理伊父死亡時繼承事件所留存備用，由伊姊蔡麗玉提供的，信件
    領回後有投遞在其信箱內，是否收到並不清楚。被告之輔佐人蔡麗玉供稱：七十
    九年伊父死亡要辦理繼承時，乙○○將印章、身分證及戶口名簿影本留在伊處備
    用，前開文件招領單由伊併同乙○○之印章、身分證及戶口名簿影本交由丙○○
    去郵局代領，丙○○有將信件投入乙○○信箱內等語。惟查：
（一）本件爭系重點緣於兄弟間祖產家財分配不均所致，而生間隙，右揭事實業據告
      訴人乙○○、甲○○夫婦於偵查中指訴綦詳，且有原審八十四年自字第二三三
      號判決送達證書及郵局第五一四九一號領據影本附偵卷可稽（見偵查卷第三頁
      ），該送達證書及掛號領據上均蓋有乙○○印文及填註夫代及其身分證字號以
      證明其身分之文字，而甲○○迄八十四年六月十日尚未收到該案刑事判決書，
      亦有其聲請補發狀影本在卷可憑（見偵查卷第十二、十三頁），顯非無據。
（二）次查，被告之辯稱前後互異，忽稱：已將代領之法院訴訟文件投入乙○○信箱
內（見八十四年上訴字第六七二一號卷八十四年十二月二十八日訊問筆錄），
      輔佐人蔡麗玉附和其詞並謂已告知乙○○云云，嗣被告或稱：「我將信件投置
      在公用信箱內，．．．．公用信箱是我們家族共用之信箱」（見八十五年上更
      （二）字第三七○號卷第十七頁），或於檢察官偵查中改稱：貼在乙○○家門
      口（見偵查卷第七頁），足見被告之供述是否真實，尚非無疑。再者，或如被
      告於上訴理由中所稱：「兄弟姐妹等家族早有許諾互為代收信件，所謂兄弟姐
      妹等家族即含有乙○○之妻甲○○」等語，然依社會一般經驗法則判斷，兄弟
      間固有代收信件以為便利，乃係一般人所能理解，然其兄弟間既因祖產分配不
      均，而生間隙，以致對薄公堂，於客觀上如形同陌路，甚至事不關己，惟恐避
      之遠離為要，如何能期待利害關係之對造，能為對造設身處地為其代收刑事判
      決文書等重要掛號文件，益復佐證被告所辯非實。抑有進者，質諸被告於迭次
      訊問所稱：「（為何有乙○○之印章？）他以前辦理拋棄繼承留下來之印章」
      、「（有無權代收？）我事後有去向他道歉，我知錯了」等語（見原審卷第三
      十二頁、八十四年上訴字第六七二一號卷八十四年十二月二十八日訊問筆錄）
      ，亦復顯見被告並無代收信件之權限。
（三）又查，民國七十九年二月間被告之父蔡溪泉死亡，其兄弟蔡健藏、蔡榮藏、蔡
      豐藏、乙○○及被告等人為辦理拋棄繼承，遺產由其母蔡陳完、姊妹蔡麗玉、
      蔡麗華、蔡麗香繼承，曾各交出印章、身分證、戶口名簿影本等證件予蔡健藏
      辦理迄未取回各情（見本院更（一）審卷丙○○八十六年元月十六日提出之附
      件），已為告訴人乙○○及被告丙○○所是認，核與其大姊蔡麗玉供述（見八
      十四年上訴字第六七二一號卷八十四年十二月二十一日訊問筆錄）情節相符，
      並由其大姊提出乙○○之印章經核與領取信件所用之章，其印文亦相符合，再
      觀諸其形式亦非新刻，被告所辯係乙○○之印章先前辦理其父遺產繼承時所留
      下者，應屬可信，告訴人指該印章係盜刻者，為不可採。則被告未經乙○○同
      意，持該顆印章併身分證等文件至郵局，利用不知情之郵局員工黃俊昇蓋印加
      註身分證號碼及夫代等以證明其身分之文字在送達證書及郵局第五一四九一號
      雙掛號領據上，表明收受法院訴訟文書送達之意旨，復據證人黃俊昇到庭證述
      屬實（見八十四年上訴字第六七二一號卷八十四年十二月二十一日訊問筆錄）
      ，此項表明已收受送達文書意旨之文件，具有收據之性質，準此，被告以乙○○名義收受訴訟文書，尚難遽認係以自己之身分而為甲○○代領，於斯，被告
      假冒乙○○名義領取上開刑事判決而未轉交乙○○之妻甲○○，將使甲○○遲
      誤上訴期間，而致喪失上訴權，自足生損害於甲○○及其有無附帶民事訴訟賠
      償之可能，於焉顯見，被告於上訴答辯所稱並無偽造私文書之犯意，洵不足取
      。綜上所述，本件犯罪事證明確，被告犯行堪予認定，應依法論科。
二、核其所為，係犯刑法第二百十條之偽造私文書罪，被告利用不知情之郵局員工黃
    俊昇在送達證書及掛號領據上蓋上其盜用乙○○之印章以示收受訴訟文書送達之
    證明，屬間接正犯。而盜用印章為偽造私文書之部分行為，不另論罪。又被告雖
    利用不知情之郵局人員同時在原法院八十四年度自字第二三三號判決送達證書及
    郵局第五一四九一號領據上偽造私文書，係一個犯意之發動而為之一行為，除生
    損害於訴訟文書送達之正確性外，雖亦同時生損害於乙○○、甲○○二人，然其
    僅有一個利用不知情之郵局人員偽造乙○○名義之文書行為，應僅論以單純一罪
。再者，送達證書係表示收領訴訟文書送達之證明，雖證書內容由送達人制作，
    惟受送達人之簽章證明送達，仍屬法律規定之文書，被告之偽造簽章僅為證明送
    達，尚未本於該文書之內容有所主張，當未達於行使之程度。另被告利用不知情
    之郵局人員在送達證書及掛號領據上，填註「Ｚ000000000」乙○○之
    身分證字號及「夫代」等文字，係在證明乙○○之身分及與該訴訟文書受送達人
    間之關係而已，尚難認係署押之一種，公訴意旨認被告係犯同法第二百十七條之
    罪云云，尚有誤會，惟基本犯罪事實係屬同一，故其起訴法條應予變更。又被告
    行為後，刑法第四十一條業於九十年一月四日修正為「犯最重本刑為五年以下有
    期徒刑以下之刑之罪，而受六月以下有期徒刑或拘役之宣告，因身體、教育、職
    業、家庭之關係或其他正當事由，執行顯有困難者，得以一元以上三元以下折算
    一日，易科罰金。但確因不執行所宣告之刑，難收矯正之效或難以維持法秩序者
    ，不在此限。」「併合處罰之數罪，均有前項情形，其應執行之刑逾六月者，亦
    同。」並於同年月十日公布施行，於同年月十二日生效，比較新舊法之結果，以
    變更後之新法較有利於被告，自應依刑法第二條第一項前段之規定，適用裁判時
    之法律。
三、原審對被告予以論罪科刑，固非無見，惟本件被告以其盜用之印章利用不知情之
    郵局人員在訴訟文書送達證書及掛號領據上蓋章，偽造乙○○受領訴訟文書送達
    之證明，係屬間接正犯，原判決疏未論及已有未當，而填註乙○○之身分證字號
    及夫代，僅證明收領訴訟文書之乙○○之身分及與受送達人間之關係，非屬署押
    ，原判決視為偽造之署押併宣告沒收，亦有可議，被告上訴意旨為上開之辯詞，
    固無可採，惟原判決既有可議，自無從維持，應由本院加以撤銷改判。爰審酌被
    告丙○○之犯罪動機、手段、所生危害及與告訴人係屬親兄弟關係，僅因祖產分
    配不均所致，及犯罪後有所悔錯，並其身心罹有精神分裂症狀等一切情狀，量處
    有期徒刑貳月，如易科罰金以佰元折算壹日，以示懲儆。
據上論斷，應依刑事訴訟法第三百六十九條第一項前段，第三百六十四條、第二百九
十九條第一項前段，第三百條、刑法第二百十條、第二條第一項、第四十一條、罰金
罰鍰提高標準條例第二條，判決如主文。
本案經檢察官李良忠到庭執行職務。
中      華      民      國      九十    年      十一      月    三十    日
                        臺灣高等法院刑事第一庭
                                    審判長法  官  李  相  助
                                          法  官  蘇  素  娥
                                          法  官  蔡  光  治
右正本證明與原本無異。
如不服本判決應於收受送達後十日內向本院提出上訴書狀，其未敘述上訴之理由者並
得於提起上訴後十日內向本院補提理由書（均須按他造當事人之人數附繕本）。
                                          書記官  王  才  生
中      華      民      國    九十      年      十二      月     四     日
附錄：本案論罪科刑法條全文
刑法第二百十條
偽造、變造私文書，足以生損害於公眾或他人者，處五年以下有期徒刑。


司法院資訊處製作；財團法人民間司法改革基金會備份。
